【裁判字號】    99,消債更,21
【裁判日期】    990428
【裁判案由】    更生事件
【裁判全文】
臺灣臺北地方法院民事裁定            99年度消債更字第21號
聲  請  人
即 債務 人  甲○○
上列當事人因消費者債務清理事件聲請更生，本院裁定如下：
    主  文
聲請駁回。
聲請費用由聲請人負擔。
    理  由
一、按債務人與金融機構協商成立者，不得聲請更生或清算。但
    因不可歸責於己之事由，致履行顯有重大困難者，不在此限
    ；本條例施行前，債務人依金融主管機關協調成立之中華民
    國銀行公會會員，辦理消費金融案件無擔保債務協商機制與
    金融機構成立之協商，準用前項之規定，消費者債務清理條
    例第151條第5項及第6項分別定有明文。又聲請更生或清算
    不合程式或不備其他要件者，法院應以裁定駁回之。但其情
    形可以補正者，法院應定期間先命補正，復為同條例第8條
    所明定。故債務清償方案成立後，應由債務人按其條件履行
    ，惟須於其後發生情事變更，在清償期間收入或收益不如預
    期，或發生重大變故，致該方案履行困難甚或履行不能，且
    不可歸責於己時，始能依消債條例第151條第5項但書規定聲
    請更生或清算。此乃因債務清償方案既經當事人行使程序選
    擇權所為之債務清理契約，債務人自應受該協議所拘束，債
    務人不得任意毀棄已成立之協商，濫用更生或清算之裁判上
    債務清理程序。
二、本件聲請意旨略以：伊任職於安麗日用品公司，於民國95年
    間有不能清償債務情事，以書面向最大債權金融機構渣打銀
    行申請共同協商債務清償方案，於95年5月10日協商成立，
    約定自95年6月起，分80期、利率為9.88％，每月償還新臺
    幣（下同）26,287元。惟伊95年度平均月薪僅為20,575元，
    為免近20％的利率使債務越滾越大，在別無他法之下，勉強
    答應銀行不合理之協商金額。爾後，伊僅得不斷向親友借貸
    以清償債務，然因依所從事直銷工作，受大環境不景氣影響
    ，收入驟減，96年平均月薪資僅有13,699元，加上女兒所給
    之扶養費3,000元，每月僅有收入16,699元，仍撙節支出盡
    力償還協商月付金，在長期借貸而無法償還情形下，親友不
    願再資助，迫於無奈在97年1月毀諾。故伊實有不可歸責於
    己之事由，致履行有重大困難，且其無擔保或無優先權之債
    務總額未逾1200萬元，復未經法院裁定開始清算程序或宣告
    破產，爰聲請准予更生云云。
三、經查：
  (一)聲請人主張其於協商成立當時之每月平均收入為20,575元，
    為免鉅額利息，不得不接受協商條件云云，惟聲請人與各債
    權銀行成立協商並簽立協議書時，對於當時之經濟狀況、家
    庭收支及其親友奧援之資助能力、資助期間、資助金額、資
    助意願及情形應知之綦詳，猶同意每月償還協商款項26,287
    元元，理應已盱衡當時之自身還款能力及籌措資金來源之規
    劃，則其縱有薪資收入不敷償還之情況，亦屬聲請人於協商
    時可得預見，自核與「不可歸責於己之事由致履行顯有重大
    困難」之要件不相符合。聲請人上開主張，自無足取。
  (二)又聲請人主張於協商還款期間，有收入減少之不可歸責於己
    之事由云云，而依聲請人95、96年度綜合所得稅各類所得資
    料清單所示，聲請人95年度、96年度所得各為246,902元、
    133,577元，確有收入遽減之情狀，惟依其所提出之協商繳
    款證明所示，聲請人於96年1月、2月、6月至12月皆有繳款
    26,287元予債權人，則聲請人雖於96年度收入減少為133,57
    7元，然其仍可陸續繳款至96年12月，則至96年12止，聲請
    人並未有因收入遽月減而無法清償債務，致履行困難或履行
    不能之情狀發生。
  (三)再聲請人主張其98年度平均月薪資為14,552元，扣除每月必
    要支出11,895元，後僅餘2,657元，實有不能清償之情事云
    云，然依聲請人99年1月27日陳報狀所示，其陳報每月實際
    支出費用，合計11,895元（包括膳食費、交通費、通訊費、
    保險費、房租、水電瓦斯費），復依聲請人所提出第一銀行
    活期儲蓄存款存摺、康健人壽保單明細、康健人壽保險證及
    法國巴黎產險保險證明書所示，聲請人於98年1月至6月，每
    月支出康健人壽費用2,239元（1,112元＋1,127元＝2,239元
    ）、98年7月至12月每月支出康健人壽費用3,343元（2,239
    元＋1,104元）、於98年11月起，每月支付保誠人壽費用1,5
    39元，及每月支付法國巴黎產險團體傷害保險費560元。而
    聲請人主張其98年度平均薪資14,552元，惟其於98年1月至6
    月，每月實際支出約16,233元（11,895元＋2,239元＋1,539
    元＋560元＝16,233元）、98年7月至12月則每月支出約17,3
    37元（11,895元＋3,343元＋1,539元＋560元＝17,337元）
    ，於聲請人所稱親友多不願再與之金錢往來、其配偶無餘力
    幫忙分擔債務及家務支出之情形下，何以每月實際支出之金
    額卻能超出每月收入之金額，是聲請人每月支出之資金來源
    為何，並未見其說明，恐有隱匿財產之虞。如聲請人無隱匿
    財產而確實每月有能力支出約17,337元，顯見抗告人仍應有
    相當之收入，非不能再與債權銀行聲請重新協商以求適當之
    履債。另衡諸一般常情，聲請人如真陷於無清償債務能力時
    ，理應撙節開支、量入為出，何以又分別於97年12月11日、
    98 年7月4日起每月支付康健人壽保費1,127元、1,104元（
    見卷第116、120頁）、98年11月起每月支付保誠人壽1,539
    元（見卷第114-115頁）。足見聲請人顯已超出一般人正常
    之理財規劃，不無奢侈、浪費之嫌。
四、另按更生清算之聲請係責任財產制度下最後手段，並須以債
    務人實質已不能清償者為限，此為消費者債務清理條例第3
    條所明定。聲請人為50歲，依勞動基準法規定之退休年齡65
    歲計算，聲請人尚可工作15年，故僅須積極工作則穩定收入
    當屬可期，復加以債權人依其能力及負擔適度調整清償條件
    ，則聲請人所積欠之債務即不生不能清償之情形。聲請人既
    於本條例施行前與債權銀行成立協商，如事後債務金額有所
    變更或有有履行不便之情形，認清償方案應予適當調整，非
    不可經由本條例所規定之協商程序，再與債權人重新協商，
    訂定適當可行之清償方案。且依97年5月中華民國銀行公會
    決議，金融機構就曾經參加95年度債務協商毀諾客戶提供「
    個別協商一致性方案」及對有繳款困難之債務協商持續履約
    客戶提供「變更債務協商協議書方案」，聲請人自當循此途
    徑以求解決，方符合本條例兼顧保障債權人公平受償及重建
    復甦聲請人經濟生活之立法目的。是以，聲請人逕向本院聲
    請更生，亦有不當。
五、末按更生程序之進行，有賴當事人間之協力配合，本於誠信
    為基礎，形成債務清理之共識，各當事人自兼負有最大的誠
    實協力義務，以使債權人得以獲得公平受償並債務人得有經
    濟生活之重生機會。而聲請人對其自身經濟狀況、家庭收支
    情形理當知之綦詳，其既欲透過消費者債務清理條例聲請更
    生，以謀求重建經濟生活，脫離債務之桎梏，當本於誠信原
    則，據實陳述自身財產狀況，惟依聲請人所為之陳述及相關
    之證據資料，難謂就事案之解明已善盡據實陳述之誠意及協
    力義務，其更生之聲請核與前開規定不相符合。從而，本件
    聲請人並非有不可歸責於己之事由而毀諾，其聲請更生之要
    件不備，又無從補正，依首揭意旨，自應駁回其更生之聲請
    ，爰裁定如主文。
中    華    民    國    99    年    4     月    28    日
              民事第三庭    法      官  魏式瑜
上為正本係照原本作成
如不服本裁定，應於裁定送達後10日內，以書狀向本院提出抗告
，並繳納抗告費新臺幣1千元
中    華    民    國    99    年    4     月    28    日
                            書  記  官  曾鈺馨

司法院資訊處製作；財團法人民間司法改革基金會備份。
